臺灣高等法院刑事判決　　　　　　 95年度上更(一)字第300號
上　訴　人　臺灣臺北地方法院檢察署檢察官
被　　　告　乙○○
選任辯護人　鄭崇文　律師
右上訴人因被告誣告案件，不服臺灣臺北地方法院90年度訴字第
1283號，中華民國92年2月6日第一審判決（聲請簡易判決處刑案
號：臺灣臺北地方法院檢察署90年度偵字第12629號），提起上
訴，經判決後，由最高法院發回更審，本院判決如左：
    主  文
上訴駁回。
    理  由
一、公訴意旨略以：被告乙○○與告訴人甲○（原名孟甲○）原
    為夫妻，於民國87年10月間，因感情不睦，協議離婚，而由
    被告親自書寫姓名、臺北市中山區○○鄰○○街38之1號2F 、
    Ｚ000000000共5次於1張A4大小紙張上，約定由告訴人自書離
    婚條件，告訴人遂分別填載：撫遠街100萬裝潢費餘額全
    權由本人負責支付，孟昭偉為保證人；00000000000聯合
    簽帳卡授權孟甲○使用，並替其付款；克萊斯勒汽車及股
    票60張均歸孟甲○所有，本人全力配合過戶；孟慶宇、孟
    慶緯監護權轉由孟甲○承受，本人得改付1200萬元予孟甲○
    ；本人一有給付贍養費不能情事，孟甲○得逕向孟蔡樹民
    、孟憲卿催告索賠等條件。被告並交付前審共同被告孟昭偉
    （業經判決無罪，檢察官不服上訴，經本院前審及最高法院
    分別判決上訴駁回而確定）之身分證影本乙份予告訴人。嗣
    告訴人於88年1月15日持前開字據予洪進漠，作為告訴人
    撫遠街房屋裝潢費180萬元中未償之100萬元之用。詎洪進漠
    持該字據向被告及孟昭偉催討款項時，被告明知該字據
    為其親自書寫，孟昭偉身分證影本乃其所交付，告訴人並無
    偽造文書情事，竟與其父即孟昭偉共同基於使告訴人受刑事
    處分之犯意聯絡，向有偵查犯罪之公務員，誣指告訴人偽造
    文書，案經台灣台北地方法院檢察署檢察官查明並無偽造文
    書犯行後，以88年度偵字第10605號為不起訴處分，被告父
    子聲請再議，經臺灣高等法院檢察署以89年度議字第156號
    駁回再議確定。因認被告涉有刑法第169條第1項之誣告罪嫌
    云云。
二、按犯罪事實應依證據認定之，無證據不得認定犯罪事實；不
    能證明被告犯罪者，應諭知無罪之判決。刑事訴訟法第154
    條第2項、第301條第1項分別定有明文。是事實之認定，應
    憑證據，如未能發現相當證據，或證據不足以證明，自不能
    以推測或擬制之方法，為裁判基礎。又按誣告罪之成立，須
    其申告內容完全出於憑空捏造，以犯人明知所訴虛偽為構成
    要件，若誤認有此事實，或懷疑有此事實而為申告，或所告
    尚非全然無因，衹因缺乏積極證明致被訴人為不起訴處分確
    定者，是否構成誣告罪，尚應就其有無虛構誣告之故意以為
    斷，並非當然可以誣告罪相繩，告訴人本缺乏誣告之故意，
    尚難成立誣告罪名（最高法院20年上字第717號、43年台上
    字第251號、44年台上字第892號、59年台上字第581號判例
    參照）。
三、訊據被告雖坦承於88年1月30日向台北市政府警察局中正第2
    分局申告告訴人有偽造前開字據之犯罪事實，而該案嗣經
    台灣台北地方法院檢察署檢察官以88年度偵字第10605號為
    不起訴處分，其聲請再議後，復經臺灣高等法院檢察署以89
    年度議字第156號處分書駁回再議確定等情，惟堅詞否認有
    何誣告犯行，並辯稱：其確未曾在乙張A4大小紙張書寫姓名
    、地址、身分證字號5次，約定由告訴人自書離婚條件，前
    開字據應係告訴人利用其之前於離婚協議書上之簽名裁剪後
    ，未經其同意自行加書條件而來，其之所以申告告訴人有偽
    造文書犯行係出於合理懷疑，並未虛捏事實等語。
四、經查：
  (一)告訴人所持有被告簽名、蓋章及書寫地址、身分證字號之字
    據，除前開字據至外，尚有「傅慰孤310萬元投資金
    由本人支付清償，存款簿由孟甲○提領，惟每月不得超過10
    萬元生活費，自87年10月15日起，乙○○提款亦只有10萬」
    ，有該等字據影本在卷（見原審卷(二)第128頁）可參，合先
    敘明。
  (二)台灣台北地方法院檢察署檢察官88年度偵字第10605號對孟
    甲○為不起訴處分書，雖以：「經比對乙○○與孟甲○於87
    年10月13日之離婚協議書，其離婚協議書之立書人簽名欄3
    行文字係以『姓名、身分證字號、地址』之順序排列，而前
    開乙○○所指稱係偽造之字據，其3行文字則係以『姓名、
    地址、身分證字號』順序排列，二者在排列順序已有不同；
    且乙○○在前開字據所書寫之3行文字，其起頭文字之左端
    均由上至下切齊排列，而乙○○在離婚協議書上所書寫之3
    行文字，中間1行之身分證字號較為右縮，3行文字由上至下
    左線並未切齊；另前開字據上沿與下沿留白部分之間隔較大
    ，而離婚協議書上乙○○簽名乙欄之上下留白部分較少，故
    比較上開二者之書寫格式，顯有不同，則乙○○指稱以前曾
    書寫數份離婚協議書交予孟甲○保管，如其格式均屬相同，
    孟甲○縱欲剪裁乙○○之簽名部分憑以偽造，其簽名之格式
    亦應與原件相同，方合常理」為由，認告訴人（按指乙○○
    ）所稱前開字據至應係被告（按指孟甲○）利用其之前
    所交付已簽名及書寫地址、身分證字號之離婚協議書多份，
    剪裁後自行加書條件偽造乙節，為不可採，有該不起訴處分
    書可稽。上開論述至多僅能排除告訴人係利用87年10月13
    日之離婚協議書，加以裁剪製成前開字據之可能性；然尚不
    足以推論被告所辯：其在87年10月13日前，即已交付告訴人
    離婚協議書多份，告訴人可能係利用之前作廢之多份協議書
    裁剪製作字據等情，為毫無可能，而全不可採。
  (三)又告訴人主張上開字據係於87年10月13日與被告簽署離婚協
    議書當日所書寫，是離婚的條件，其先將條件一個一個寫下
    ，再由被告簽名（見原審卷(一)第115頁），然觀諸前揭字據
    ，其中條件部分第2行「惟每月不得超過10萬元生活費，
    自87年10月15日起，乙○○提款亦只有10萬」等字，較之條
    件部分第1行「傅慰孤310萬元投資金由本人支付清償，存款
    簿由孟甲○提領」等字體為小（見原審卷(二)第12 8頁），應
    係書寫空間不夠而刻意壓縮所致。倘如告訴人所述其先書寫
    離婚條件後，再由被告簽名，衡情應不致有上開文字大小、
    間隙不一之情形出現。是告訴人前揭所述，實與經驗法則有
    違，並非無疑。
  (四)告訴人雖亦一再指稱上開字據中：「00000000000聯合簽
    帳卡授權孟甲○使用，並替其付款」部分，被告確實有依約
    替其付款之事實云云。惟查，發卡銀行一經核發卡片，該信
    用卡即為名義持卡人所占有管領，依規定持卡人不得將信用
    卡交由他人使用，該卡所產生之所有消費金額，通常情形亦
    認定為持卡人之消費款，應由持卡人繳納等情，業據中國信
    託商業銀行於95年9月22日以刑事陳報狀答覆本院在卷（見
    本院更一卷第37-1頁）。此種使用規則，亦必為持卡人之被
    告所明知，應毋庸疑。準此，被告究否會於明知不得將信用
    卡交由他人使用之情形下，仍片面授權告訴人得使用該卡持
    以消費，自非無疑。又被告既為該聯合簽帳卡之名義持卡人
    ，則被告依契約繳納該信用卡消費所產生之消費金額，本即
    為事理所當然，更遑論當時被告與告訴人仍存有合法之夫妻
    關係，若告訴人使用該卡持以消費，所生之消費款項，乃係
    家庭生活費用，亦為日常事務，由被告付款繳納，乃情理所
    必然，而與常理無違。是以，自難僅因被告為告訴人繳納消
    費卡款，即遽認被告與告訴人間，確有授權告訴人使用
    00000000000聯合簽帳卡並替其付款之特別約定。
  (五)再告訴人與被告於87年10月13日簽署離婚協議書時，係約定
    「本人乙○○與孟甲○同意協議離婚，乙○○同意給付孟甲
    ○500萬圓贍養費，雙方同意每月至少給付10萬圓，且願於
    最短期限完成給付，小孩監護權歸乙○○，孟甲○有權探親
    」，有該份離婚協議書在卷可參（見他字卷第149頁、原審
    卷(一)第66頁），而前開字據卻約定孟慶宇、孟慶緯監護權
    轉由孟甲○承受，告訴人復又陳稱上開離婚協議書與字據
    係同日所簽訂，衡諸一般經驗法則，就攸關子女監護權此等
    重要之事項，離婚之夫妻必然多所爭執折衝始能有所合意。
    告訴人既堅持前揭2份文書係同日簽署，而同日簽署之兩份
    文書，其內容卻完全相反，則該字據之真實性，即顯有可
    疑。
  (六)另依告訴人於台灣台北地方法院檢察署88年度偵字第10605
    號涉嫌偽造文書案件，於偵查時所提出其於87年12月19日所
    寫給被告之信件（見同偵查卷第69頁），其中僅謂：「…對
    洪師傅說不實言語，他的裝潢費我已付80餘萬元，好好談，
    再付50萬就可以，你曾在他估價單上驗證，自當負清償責任
    ，和我贍養費無關」，而認被告應負裝潢費之依據，在於其
    曾在估價單上驗證，並未提及被告曾簽署前開字據而為債
    務承擔之事，是被告是否確有同意簽署前開字據，亦非無疑
    。
  (七)被告雖曾發存證信函予告訴人及其弟江一德，表示：「原本
    人所有之1993年份廠牌克萊斯勒，牌照號碼BD5718號轎車，
    早已讓渡台端，併同車籍資料及行車執照等，均已交予使用
    ，惟尚未辦理過戶，檢附讓渡書乙份，請於函到7日內辦理
    過戶，否則依法追訴。」、「88年5月25日存證信函諒達，
    有關BD5718號轎車，於期限內並未辦理過戶，既不辦理過戶
    ，又不付錢，請於函到7日內，將原車交還本人，否則提出
    侵佔告訴，希勿自誤」，有台北公館郵局第307號、第346
    號存證信函在卷可稽（見89年度他字第646號偵查卷第47、4
    8頁）。惟觀諸前開存證信函內容，被告係請求妻弟江一德
    辦理汽車過戶及付款，並檢附84年5月1日被告書立之「讓渡
    書」，有卷附該份讓渡書可參；並未提及係為履行前開字據
    之條件而將汽車過戶予告訴人，實不足憑此，即遽認被告
    確知並同意前開字據之內容。
  (八)告訴人於本院上訴審聲請傳訊證人蕭珍妮、林錦澤。證人蕭
    珍妮於本院上訴審到庭證稱：我不知乙○○有書寫紙條交給
    告訴人之事，也不知道乙○○有交付孟昭偉身分證乙件作為
    擔保之事等語（見本院上訴審卷第69、70頁）。另證人林錦
    澤於本院上訴審則證稱：我不知道告訴人與乙○○離婚之事
    ，也不知道2人間書寫離婚條件之事；我曾經到庭作證，結
    果遭告訴人告偽證，告訴人告了2、3 0個案子，我不知道告
    訴人股票和汽車是用誰的錢買的，我於高院民事庭91年11月
    27日出庭作證，說：「到告訴人住處找乙○○，問乙○○是
    否用告訴人的錢買，乙○○說：是!
    」云云；這些是告訴人要求我這樣說的等語（見本院上訴審
    卷第206、207頁），是證人蕭珍妮、林錦澤上開證詞均不足
    以證實告訴人之指述為真。
  (九)至被告於原審曾就告訴人所提出之原本陳明，系爭字據與86
    年9月21日之離婚協議書，大小尺寸相同，字據係告訴人裁
    剪空白離婚協議書後，自行書寫內容；並稱該離婚協議書確
    實於86年9月21日已存在其電腦檔案等情部分（見原審卷(一)
    第33、34頁）。雖該電腦硬碟及磁片檔案經原審送財團法人
    資訊工業策進會鑑定結果，認：其資訊顯示時間為1998年（
    即民國87年）6月18日20時1分，有該會91年6月28日（91）
    資法字第001225號函可稽（見原審卷(一)第108、109頁），而
    被告及其選任辯護人就此亦於本院分別陳稱︰「這部分是鑑
    定報告對資訊的誤解，我當初有送交我的磁片去鑑定，在磁
    片上離婚協議的資料是86年的資料，而因為我電腦的硬碟時
    間資料是停在87年的損壞時間，且硬碟檔案數量顯示為零，
    因此該硬碟無法被解讀。而作出僅有BIOS檔案鑑定結果，而
    沒有磁片的鑑定結果」、「該鑑定報告係針對硬碟作鑑定，
    沒有就磁片作鑑定」、「資策會之鑑定報告認為資訊顯示時
    間在87年6月18日，我們提出的離婚協議書是86年9月21日，
    這是開啟時間，不是存取時間」等語（見本院更一卷第35頁
    、第66頁反面）。然查，若被告上開所言非虛，姑且毋論，
    惟即便該資訊製作之時間確為87年6月18日，則如前所述，
    其充其量亦僅能排除告訴人係利用86年9月21日之離婚協議
    書加以裁剪製成前開字據之可能性；然尚不足以即據此推論
    被告所辯：其在87年10月13日前，即已交付告訴人離婚協議
    書多份，告訴人可能係利用之前作廢之多份協議書裁剪製作
    字據等情，驟然認毫無可能，而推定全不可採信。況被告與
    告訴人間，夫妻失和常鬧意見，被告曾簽下頗多份數之離婚
    協議書等情，亦據證人孟蔡樹民於本院上訴審證述詳實在卷
    （見本院上訴審卷第71頁）。此益徵被告上揭所辯，並非全
    然不可採，至為明確。
  (十)據上，被告是否確知並同意前開字據所列之條件，實非無疑
    ，其對告訴人所提出偽造文書之告訴，尚難謂已無合理懷疑
    ，而確係出於虛捏事實之誣告故意。
五、綜上所述，本件告訴人所提出行使之字據，既存在有諸多疑
    點，而有不合常理之處。此外，復查無積極證據，足以證明
    被告係在明知前開字據內容為其所同意而非偽造之情況下，
    仍虛捏犯罪事實，向犯罪偵查機關提出申告；則依「罪證有
    疑，利於被告」之證據法則，被告之犯罪，自屬不能證明。
    原審以不能證明被告犯罪，諭知被告無罪之判決，經核並無
    不合。檢察官循告訴人之請求，其上訴意旨仍執陳詞，認被
    告應負誣告罪責，而指摘原判決不當，為無理由，應予駁回
    。
據上論斷，應依刑事訴訟法第368條，判決如主文。
本案經檢察官許睦坪到庭執行職務。
中　　華　　民　　國　　96　　年　　1 　　月　　17　　日
　　　　　　　　　刑事第十三庭  審判長法　官  曾  德  水
　　　　　　　　　　　　　　　　　    法　官  林  婷  立
　　　　　　　 　 　　　　　　　　　　法　官  王  炳  梁
以上正本證明與原本無異。
檢察官如不服本判決，應於收受送達後十日內向本院提出上訴書
狀，其未敘述上訴之理由者並得於提起上訴後十日內向本院補提
理由書（均須按他造當事人之人數附繕本）。
被告不得上訴。
                                      書記官  廖  逸  柔
中　　華　　民　　國　　96　　年　　1 　　月　　17　　日
